【裁判字號】    92,上易,583
【裁判日期】    920418
【裁判案由】    詐欺等
【裁判全文】
臺灣高等法院刑事判決                            九十二年度上易字第五八三號
    上  訴  人  臺灣臺北地方法院檢察署檢察官
    被      告  甲○○
右上訴人因被告詐欺等案件，不服臺灣台北地方法院九十一年度易字第一一七０號，
中華民國九十一年十二月三十一日第一審判決（聲請簡易判決處刑案號：臺灣台北地
方法院檢察署九十年度偵字第二００二六號），提起上訴，本院判決如左：
    主  文
上訴駁回。
    理  由
一、公訴意旨略以：甲○○原為「國逸公共關係研究工作室」負責人（聲請簡易判決
    處刑書誤載為國逸公共關係研究室），於民國八十七年九月十五日，國逸公共關
    係研究工作室負責人變更為周新春（如附表一所示之國逸公共關係研究工作室大
    、小章，由負責辦理變更登記之會計師李秀交給被告保管）；甲○○明知自己無
    資力，亦非國逸公共關係研究工作室負責人，無權使用國逸公共關係研究工作室
    印章，竟意圖為自己不法之所有，於九十年三月二十三日，向位於台北市○○○
    路○段十二號告訴人鴻禧酒店股份有限公司（即來來大飯店，下稱鴻禧公司）服
    務人員佯稱：伊係國逸公共關係研究工作室負責人，以遊說立法委員從事政治公
    關為業，擬承租房間，以從事政治遊說工作等語，使告訴人鴻禧公司人員陷於錯
    誤，而出租該飯店五０三室及五六０室予甲○○充當住處，詎甲○○於住宿期間
    ，均未繳交房租，經告訴人鴻禧公司財務部副理張淵宗多次催討住宿費用（聲請
    簡易判決處刑書誤載為財務經理），甲○○均藉故推託，並分別於如附表二所示
    時間，盜用如附表一所示之(一)國逸公共關係研究室、(二)國逸公共關係研究工作室
    之印文，蓋於其自行製作如附表二所示之國逸公共關係研究工作室文件上，表示
    其係國逸公共關係研究工作室主任，因銀行作業延誤致無法支領薪水一情，足以
    生損害於國逸公共關係研究工作室及周新春，同時，甲○○並一再向張淵宗表示
    日後將清償房租，以取信於張淵宗，使張淵宗暫緩催繳房租，而得以繼續居住在
    前開房間，共詐得相當於新台幣（下同）一百二十四萬五千元之租金利益；嗣於
    同年十月四日，告訴人鴻禧公司因不耐被告屢次藉詞敷衍，不付租金，始由張淵
    宗代理告訴人鴻禧公司向警方提出告訴，而得知上情。案經告訴人鴻禧公司訴由
    台北市政府警察局中正第一分局報請偵辦，因認甲○○涉有刑法第三百三十九條
    第二項之詐欺得利罪嫌及同法第二百十七條第二項之盜用印文罪嫌。
二、按犯罪事實應依證據認定之，無證據不得推定其犯罪事實；又不能證明被告犯罪
    者，應諭知無罪之判決，刑事訴訟法第一百五十四條、第三百零一條第一項分別
    定有明文。次按事實之認定，應憑證據，如未能發現相當證據，或證據不足以證
    明，自不能以推測或擬制之方法，為裁判基礎，最高法院四十年台上字第八六號
    判例意旨已有明示）。又認定不利於被告之事實，須依積極證據，苟積極證據不
    足為被告事實之認定時，即應為有利被告之認定，更不必有何有利之證據，復有
    最高法院三十年上字第八一六號判例可資參考。再認定犯罪事實，所憑之證據，
    雖不以直接證據為限，間接證據亦包括在內，然無論直接或間接證據，其為訴訟
    上之證明，須於通常一般之人均不致於有所懷疑，而得確信其為真實之程度者，
    始得據之為有罪之認定，倘其證明尚未達到此一程度，而有合理性懷疑之存在時
    ，即無從為有罪之認定，此亦有最高法院七十六年台上字第四九八六號判例可資
    參照。又按告訴人之告訴，本以使被告受刑事訴追為目的，是其陳述是否與事實
    相符，自應調查其他證據，以資審認，必被害人所述被害情形，無瑕疵可擊，且
    就其他方面調查，又與事實相符，始足據為有罪判決之基礎。且告訴人之指訴，
    係以使被告判罪處刑為目的，故多作不利於被告之陳述，自不得以其指訴為被告
    犯罪之唯一證據，亦有最高法院五十二年台上字第一三００號判例意旨、八十一
    年度台上字第三五三九號、八十四年度台上字第五三六八號裁判意旨可資參照。
    再刑法第三百三十九條第一項、第二項詐欺罪之成立，以意圖為自己或第三人不
    法所有，以詐術使人將本人或第三人之物交付或得財產上不法之利益為要件。所
    謂以詐術使人交付，必須被詐欺人因其詐術而陷於錯誤，若其所用方法，不能認
    為詐術，亦不致使人陷於錯誤，即不構成該罪，最高法院四十六年台上字第二六
    ０號亦著有判例可資參照。
三、本件公訴人認被告甲○○涉有上揭詐欺得利及盜用印文之犯行，無非以告訴人鴻
    禧公司代理人張淵宗之指訴、證人周新春及李秀之證詞、被告具名之切結書三紙
    、鴻禧公司租金帳單一份、台北市商業管理處九十年十二月二十五日北市商一字
    第九００一五三二三六號函、華信商業銀行敦北分行九十一年一月二十五日（九
    一）敦作字第一二號函及如附表二所示之九十年六月十七日台灣銀行取款憑條、
    九十年六月十八日國逸公共關係研究室（備）、九十年六月（未填日期）台灣銀
    行匯出匯款用紙、九十年六月二十一日國逸公共關係研究室（通告）、九十年六
    月二十八日國逸公共關係研究室（通告）、九十年九月二十四日國逸公共關係研
    究室（備）等為論據。
四、訊據被告對於右揭時、地承租告訴人鴻禧公司五０三室及五六０室，並積欠告訴
    人鴻禧公司租金款項，且持有如附表二所示之國逸公共關係研究工作室相關文件
    之事實坦承不諱，惟否認有何詐欺得利及盜用印文之犯行，辯稱：當時係因林篤
    信生病住院，一時財務困難方無法如期償還告訴人租金款項，期間曾與告訴人協
    商延緩繳納租金事宜，告訴人亦應允得延期清償，事後復已與告訴人達成和解，
    絕未詐欺告訴人；再國逸公共關係研究工作室之登記負責人雖仍為證人周新春，
    但證人周新春已於八十八年間與伊簽立讓渡書將國逸公共關係研究工作室轉回給
    伊，伊當然有權使用如附表一所示之國逸公共關係研究工作室之印章等語。
五、經查：
    (一)證人即告訴人鴻禧公司代理人張淵宗於原審證稱：「（問：來來飯店的五０三
      、五六０號房間是否被告所承租的？還是他只是在裡面住而已？）有一間五０
      三號房間是被告承租的‧‧另外一間五六０號房間是另外一個叫林篤信的人承
      租的。」、「該兩間房間本來都是按時每週付款‧‧後來這兩間房間自九十年
      七月五日開始就付款有延遲的狀況‧‧」、「（問：一般客人去你們飯店住宿
      ，你們是否會詢問他們承租房間的原因？）不會，因為飯店本來就是要租給客
      人使用的，我們並不會去詢問客人承租的原因‧‧」、「（問：本件被告去你
      們飯店住宿的時候，你們是否有詢問其住宿原因？）沒有。」、「（問：被告
      去你們飯店住宿的時候，是否有告訴你們說他是國逸公共關係研究室的負責人
      ？）沒有‧‧」、「（問：是否不管客人住宿的原因如何，你們都會讓客人進
      入飯店住宿？）是的，除非客人於我們飯店的紀錄不好，不然我們都會讓他們
      為何要由被告來支付租金？）因為林篤信後來因罹患直腸癌住院，有一位江思
      怡小姐住進來，被告說江小姐的那間房間的租金由他來支付。後來我們也有請
      江小姐補辦住宿手續。」、「（問：從九十年七月五日開始到你們提出告訴的
      這段期間，被告是否有支付過該兩間房間的款項？）有，剛開始的時候，都是
      按週繳納，後來自九十年七月五日以後，被告付款的狀況比較不穩定，但是仍
      然有支付。」、「（被告問：當時於九十年三月二十三日林篤信因病住院，我
      與你們飯店協調，因為林篤信住院，他要兩邊支付費用，有點困難，所以請求
      同意我們延後四十五天付款，後來再協調，同意我們延後三個月付款，是否有
      這件事情？）有。」、「（問：既然被告積欠房租這麼多，何以你們還讓他住
      在飯店這麼久？）因為當時林篤信生病住院，被告一直在照顧他，所以我們儘
      量不去打擾他們，希望林篤信能夠健康，且被告有與我們的總經理談過，總經
      理同意款項可以延後一個月支付。」等語（見原審卷第四十頁至第四十八頁）
      ，由證人張淵宗之證言觀之，足認被告於承租該飯店房間之際，並未施用任何
      詐術，告訴人將房間出租予被告，並非因被告施用詐術所致，是公訴人認被告
      於承租告訴人房間之際，有向該公司服務人員佯稱係國逸公共關係研究工作室
      負責人，以遊說立法委員從事政治公關為業，擬承租房間，以從事政治遊說工
      作等語，使告訴人之公司人員陷於錯誤而出租該飯店五０三室及五六０室予被
      告充當住處云云，並不可採。再者，被告於經濟狀況不佳而無法如期繳納款項
      之情形下，仍不斷與告訴人交涉，並簽立切結書，表明願如期償付款項之意，
      且於告訴人提出本案告訴之前，已給付告訴人三十五萬元，此除據被告供明在
      卷外，並經證人張淵宗於警訊及偵查中證述在卷（見偵查卷宗第十一頁反面、
      八十一頁反面），並有切結書在卷可參（偵查卷第二十頁、第二十一頁）。況
      被告與告訴人就前開積欠房租款項，已達成和解並已清償積欠之租金完畢，復
      據證人張淵宗證述明確（見偵查卷宗第八十一頁反面、原審卷第四十四頁、第
      四十五頁），足見被告承租告訴人房間之際，並無為自己不法之利益而得財產
      上利益之意圖，僅係因一時財務困難，而無法如期給付告訴人租金，是被告客
      觀上既無施用詐術之行為，主觀上復無為自己不法所有之意圖，所為顯無從該
      當於詐欺得利罪之構成要件，僅係單純債務不履行之民事糾紛，自不應以詐欺
      得利之罪名相繩。
    (二)有關被告所辯國逸公共關係研究工作室之名義負責人雖為證人周新春，然周新
      春於八十八年十一月間，已與伊訂立讓渡書將國逸公共關係研究工作室轉回給
      伊，伊為國逸公共關係研究工作室之實際負責人，屬有權使用該如附表一所示
      之國逸公共關係工作研究室大小章之印文，並非盜用一節，經查：證人周新春
      確為國逸公共關係研究工作室之名義負責人，此有台北市商業管理處九十年十
      二月二十七日北市商一字第九０六六七八一五００號函暨檢附之附件、九十一
      年十一月十四日北市商一字第０九一六八一五七五００號函暨檢附之附件在卷
      可查。惟證人周新春於原審證稱：如附表一(一)所示之印章係國逸公共關係研究
      工作室所刻無誤，但該印章並未辦理登記，如附表一(二)所示之印章亦係國逸公
      共關係研究工作室之印章，且其於八十八年十一月間已將國逸公共關係研究工
      作室轉還給被告，且於簽立讓渡書之前即將國逸公共關係研究工作室的一些文
      件、印章交給被告，所以被告可以自由使用，其將該研究工作室轉還給被告以
      後，其即無再處理該研究工作室之事等語（見原審九十一年十二月十七日訊問
      筆錄）；證人李秀於原審亦證稱：國逸公共關係研究工作室之大、小章是被告
      在使用，證人周新春好像沒有使用那個印章等語（見原審卷第五十三頁），經
      核均與被告所辯前情，尚屬一致，又有八十八年十一月二十日讓渡書一份在卷
      可稽（原審卷第一二六頁），綜上，堪認被告此節所辯，應可採信，是該國逸
      公共關係研究工作室之名義負責人固為證人周新春，然被告既為該國逸公共關
      係研究工作室之實際負責人，對於如附表一所示之印章當屬有權使用，即令其
      持如附表一所示之印章在如附表二所示之文件上蓋用印文，自不生盜用印文問
      題。
    (三)至於鴻禧公司租金帳單一份，僅能證明被告確有積欠告訴人租金之事實，不足
      以證明被告有何施用詐術之情事及為自己不法利益之意圖。又華信商業銀行敦
      北分行九十一年一月二十五日（九一）敦作字第一二號函亦不足以證明被告有
      前揭詐欺得利犯行，均不足為被告不利之認定。
    綜上所述，公訴人所提出之證據並不以以證明被告有何詐欺得利及盜用印文之犯
    行，此外，復查無其他積極證據足資證明被告有何詐欺得利及盜用印文之事實，
    不能證明被告犯罪，自應諭知被告無罪之判決。
六、原審以不能證明被告犯罪，而諭知被告無罪之判決，經核並無不合。檢察官上訴
    猶以：「本件應審酌者係被告甲○○至來來飯店住宿時，是否即以存有不予付款
    之犯意，尚難僅以告訴人事後業已與被告達成和解，即遽認被告無詐欺之犯意，
    況告訴人鴻禧酒店股份有限公司（即來來飯店，下稱鴻禧公司）之代理人張淵宗
    於向本署提出告訴時，自陳：於被告拒不繳交房租時，經其事後查證，被告所給
    之
    之所以相信被告係因表明身分，並稱其係因選舉因素住宿於來來飯店，並一再強
    調其支付能力等語（見九十年十月二十五日偵訊筆錄）。而且被告利用來來飯店
    不會查詢客人住入原因，付租金、擔保等情形（見原審認定之事實），係其得逞
    ，再以彼資力奇差，並無支付房租能力，仍長期續租，迨飯店追討，復仍虛以委
    蛇，並支付之誠意，準各情節綜合以觀，被告確係有意詐騙，且告訴人確係因被
    告之客觀行為，陷於錯誤，認被告應會按時支付房租，而被告利用其之錯誤認知
    ，取得不法之利益，應可肯認。否則被告何以不據實際明，斷然搬出不再繼續租
    之條件（審雙方和解之過程，飯店在被告沒錢付款兵臨城下，只得接受和解，望
    梅止渴，奢望有無奇蹟可收到錢，總比無隻字片語，無所憑將為佳口，具憑該和
    解即有誠意解決，且可見無詐欺之意，未免與事實實況有別）。再證人周新春於
    偵訊時證稱：被告未曾擔任國逸公關研究室負責人，而其於審判中則改稱被告有
    權使用國逸公關研究室之印章，就被告是否有權使用上開印章一節，前後不一，
    以時間越接近案發時間證明，證詞最真實最為可採之原則觀之，證人偵查中所述
    方為真實，不言可諭，再者，既屬轉讓，必有轉讓條件，亦必談及房屋之交接，
    人員之移撥辦予物品之點交，事務機器之處理，人脈交接之方式，相關之書證件
    之處置，以及最重要之價錢，而且往往經過相當時間之磋商、談判，有時亦有仲
    介人、見證人存證，茲原審未能究明真實，僅以表面之周某話證述，即謂早已頂
    讓，顯有未洽，是原審未予詳查，遽為被告無罪之判決，均非妥適。」等語，指
    摘原判決不當，請求撤銷改判云云。惟查：(一)被告承租告訴人房間之際，並無為
    自己不法之利益而得財產上利益之意圖，僅係因一時財務困難，而無法如期給付
    告訴人租金，被告客觀上既無施用詐術之行為，主觀上復無為自己不法所有之意
    圖，已詳如前述（理由五之(一)），證人張淵宗於偵查中固證稱：被告承租告訴人
    房間所使用之
    位之人等語，然查證人張淵宗於原審已證稱：伊任職之飯店並不會特別詢問客人
    承租之原因，且被告於承租房間之初，均有按給付房租，嗣所積欠之房租已依和
    解條件履行，亦如前述，由是觀之，被告雖未依約按時給付租金，僅係債務不履
    行而已，究不以此認定其有施用詐術，至於被告使用錯誤之
    就其承租房間之手續固有所隱瞞，其表明係有身分地位之人，雖有誇大之嫌，但
    均與詐欺得利之構成要件有間。再告訴人係接受被告提出之和解條件，亦據證人
    張淵宗於原審證述明確，公訴人所指被告迫使告訴人和解乙節，並未提出相關證
    據，並不可採信。(二)國逸公共關係研究工作室之名義負責人雖為周新春，然周新
    春於八十八年十一月間，與被告訂立讓渡書，將國逸公共關係研究工作室轉回予
    被告，被告為國逸公共關係研究工作室之實際負責人等情，已據證人周新春於原
    審證述甚詳，並有讓渡書在卷可稽，證人李秀於原審亦證稱：國逸公共關係研究
    工作室之大、小章是被告在使用，周新春好像沒有使用那個印章等語，均有如前
    述，足證被告確屬有權使用該如附表一所示之國逸公共關係工作研究室大小章之
    印文，究不能以證人周新春於偵查時曾證稱：被告未曾擔任國逸公共關係工作研
    究室負責人一語，即遽認被告有盜用印文犯行。至於被告與周新春間有關轉讓之
    條件，以及公訴人所提及之房屋交接、人員移撥、物品點交、事務機器之處理、
    仲介人、見證人各節，並非每一轉讓契約均有如是記載，且未完全記載上開事項
    ，亦不影響轉讓契約之效力。綜上，檢察官之上訴，為無理由，應予駁回。
據上論斷，應依刑事訴訟法第三百六十八條，判決如主文。
本案經檢察官彭坤業到庭執行職務。
中      華      民      國    九十二    年      四      月     十八     日
                              臺灣高等法院刑事第二十四庭
                                  審判長法  官  陳  貽  男
                                        法  官  徐  世  禎
                                        法  官  李  世  貴
右正本證明與原本無異。
不得上訴。
                                        書記官  魏  汝  萍
中      華      民      國    九十二    年      四      月    二十二    日


司法院資訊處製作；財團法人民間司法改革基金會備份。
